臺灣桃園地方法院民事判決　　　　　　　96年度重訴字第28號
原　　　告　森豪國際企業有限公司
法定代理人　戊○○
訴訟代理人　甲○○
　　　　　　林思銘律師
被　　　告　政魁國際股份有限公司
法定代理人　乙○○
訴訟代理人　林衍鋒律師
上列當事人間請求給付承攬報酬事件，於民國96年9 月13日辯論
終結，本院判決如下：
    主  文
原告之訴及假執行之聲請均駁回。
訴訟費用由原告負擔。
    事實及理由
一、原告起訴主張：訴外人沅昱工程股份有限公司（其前身為沅
    昱工程企業有限公司，下稱沅昱工程公司）前於民國93年10
    月間承攬被告自訴外人順展專業裝潢有限公司（下稱順展公
    司）所承包位於台南科學園區之「凸版h12 新建工程」中之
    「天花板及庫板安裝工程」（下稱系爭工程），採實作實算
    計付工程款，沅昱工程公司並已依約完成相關工程，業主順
    展公司亦已受領整個完工之工程且付款予被告，沅昱工程公
    司按實際施作工程項目計算系爭工程總價為新台幣（下同）
    13,811,606元，加計百分之5 之營業稅後為14,502,186元，
    惟被告公司僅於94年1 月5 日、同年2 月1 日、同年3 月7
    日分別給付759,865 元、2,500,000 元、2,317,374 元，嗣
    以未獲業主付款為由，尚有8,924,948 元迄未給付。原告因
    被告公司屢經催告不為驗收、會同計算數量，只得自行至現
    場計算並製作圖面送請被告確認，是本件未能驗收數量純係
    可歸責於被告，被告自應依沅昱工程公司自行計算之數量給
    付工程款。且被告抗辯其另支出之粗工、清潔工人等費用，
    應包含在系爭工程項目中而得與系爭工程款相抵銷，應屬於
    法無據。茲沅昱工程公司業將上開工程款項8,000,000 元之
    請求權讓與原告，並於95年8 月1 日立有債權讓與契約書，
    且以存證信函通知被告，自已生讓與之效力。為此，爰依民
    法第505 條第1 項規定提起本件訴訟。並聲明被告應給付原
    告8,000,000 元，及自起訴狀繕本送達之翌日起至清償日止
    ，按年利率百分之5 計算之利息，願供擔保請准宣告假執行
    。
二、被告則以：系爭工程承攬契約乃存在於被告與訴外人沅昱工
    程企業有限公司（下稱沅昱工程企業公司）間，並非原告所
    稱之前手沅昱工程股份有限公司，況另有訴外人孟澤工程股
    份有限公司（下稱孟澤公司）對被告主張系爭工程承攬契約
    係存在於伊與被告間，並於95年間訴請被告給付系爭工程款
    ，是孰人為系爭工程契約當事人？孰人現可向被告請求系爭
    工程款項，實尚待釐清。況被告於原告所稱受讓沅昱工程公
    司之債權後，仍接獲沅昱工程公司請求配合驗收暨給付工程
    款之函件，是原告自應舉證證明合法受讓系爭工程款債權一
    事。被告取得系爭工程後，為配合上包廠商順展公司工期，
    曾要求沅昱工程企業公司保證人手足夠、工程進度按時完成
    ，並約定以「實作實算」條件給付工程報酬，詎沅昱工程企
    業公司自93年11月起，人手嚴重不足，致延滯施工，期間被
    告更經沅昱工程企業公司同意，委請訴外人達達工程行、欣
    拓科技有限公司、有卡達企業社及宜晟工程有限公司協助施
    作，且遲至94年2 月間沅昱工程企業公司退場時，猶未完成
    系爭工程。退步言之，倘原告確自沅昱工程企業公司受讓該
    工程款債權，而系爭工程既約定按實作實算計價，沅昱工程
    企業公司本應詳列請款項目，再由被告核算無誤後，始得確
    定其實際可請領之工程款項，惟沅昱工程企業公司施工品質
    不良、數量不足、進度落後，致施工範圍遠低於預估範圍，
    屢催進場施作均胥未置理，況原告迄未提出證據證明沅昱工
    程企業公司實際施作範圍，復未證明系爭工程經被告或業主
    順展公司驗收核算，僅持其片面製作之圖說訛稱被告應給付
    承攬報酬13,811,606元，洵無理由。又經被告核算結果，沅
    昱工程企業公司僅得請領5,901,840 元，而被告業已給付5,
    577,239 元，另保留590,184 元即應付工程款之10％，本欲
    待系爭工程完工後3 個月內驗收無訛後再行給付，惟沅昱工
    程企業公司始終未曾完工並驗收，上開保留款之給付條件尚
    未成就，被告目前並沒有積欠任何工程款項。且被告為求如
    期完工，尚另代墊粗工、施工工人及清潔工人等必要費用2,
    477,692 元，更遭業主順展公司要求賠償損失10,049,374元
    ，被告迫於無奈只得同意業主在應領工程款中扣款4,557,92
    1 元，若鈞院認原告有其所謂之系爭工程款債權存在，被告
    均當得以之主張抵銷。被告並於94年2 月間（即農曆過年前
    後），逕由被告公司之總經理即訴外人丙○○通知沅昱工程
    企業公司丁○○等人解除系爭契約，毋庸再進場施作，由被
    告進場施作修補等善後事宜，最終係由業主順展公司接手完
    成，是原告自應證明沅昱工程企業公司尚餘工程款可資請領
    等語資為抗辯。並聲明以：原告之訴及其執行之聲請均駁回
    ，如受不利判決，願供擔保請准宣告免為假執行。
三、本件不爭執事項：
(1)、被告於94年10月間將其自順展公司處所承包位於台南科學園
    區「凸版h12 新建工程」中之「天花板及庫板安裝工程」（
    下稱系爭工程）轉包予訴外人沅昱工程企業公司施作，工程
    款採實作實算計價。並業已支付5,577,239元。
(2)、孟澤公司前曾對被告主張系爭工程承攬契約係存在於伊與被
    告間，並於95年間以本案同一工程款債權向本院被告訴請給
    付之（95年重訴字第45號），嗣經孟澤公司撤回訴訟在案。
四、本院判斷：本件原告主張沅昱工程公司前於93年10月間承攬
    被告自順展公司所承包之系爭工程，順展公司尚積欠沅昱工
    程公司8,924,948 元，其自沅昱工程公司處受讓前述債權，
    爰請求被告給付工程款等語，然此為被告堅決否認，並以事
    實及理由欄二陳述置辯。是本件之爭點乃在於：(1)、原告是
    否自沅昱工程公司處合法受讓系爭工程款債權？(2)、原告受
    讓之金額為若干？被告得否爰引瑕疵抗辯主張抵銷？
(1)、原告是否自沅昱工程公司處合法受讓系爭工程款債權？按「
    法債權之讓與，非經讓與人或受讓人通知債務人，對於債務
    人不生效力。」民法第297 條第1 項前段定有明文。又按「
    債權讓與之通知，為讓與人或受讓人向債務人通知債權讓與
    事實之行為，其性質為觀念通知。」最高法院28年上字第12
    84號判例著有明文。本件原告主張其自沅昱工程公司處受讓
    系爭工程款債權，並以備忘錄之形式將債權轉讓之事實通知
    被告乙情，業據原告提出95年10月20日（95）第0000000000
    0 號備忘錄與95年8 月1 日債權讓與契約書各1 紙為證，被
    告雖執前詞否認，惟查，沅昱工程公司之經理即證人丁○○
    於本院審理時到庭證稱：「‧‧‧沅昱（工程企業）公司有
    承包被告的系爭工程，我從頭到尾都有參與。整個工程是包
    括臺灣凸板裡面的壁板及天花板這兩項工程。整個工程是被
    告找沅昱（工程企業）公司來施作，被告是向業主（順展）
    承包。」等語，核與被告於本院95年度重訴字第45號案件中
    陳述：「系爭工程承攬契約洽商期間，抑或系爭工程承攬施
    作期間，被告始終與沅昱（工程企業）公司人員接洽，其中
    ，包括總經理王仁章、顧問莊士正、工程部副理黃勝東、技
    術處處長曾千峰、設計部經理黃錫三、技術處主任鄭國濬、
    經理劉弘毅、協理丁○○、技術處副理簡文星等人往來，未
    曾與原告孟澤公司員工有所往來。‧‧‧系爭工程承攬契約
    既存在被告與訴外人沅昱公司間，自無庸別事他求，而反謂
    系爭工程承攬契約存在兩造間，殊為明顯。」等文大致相符
    ，足認被告亦承認系爭工程契約係由被告與沅昱工程企業公
    司所簽訂無誤。雖嗣後被告於給付部分施作工程款後，曾收
    受孟澤公司所開立之統一發票2 紙（參見本院卷宗第26頁）
    ，惟發票之開立，僅為營利事業單位嗣後報稅行政作業上之
    便利，非謂僅以發票之開立人即可遽認契約之當事人，實質
    上之契約當事人仍應以系爭工程契約中，兩造所互為認知之
    相對方而定。又沅昱工程企業公司於94年5 月16日登記變更
    為沅昱工程公司乙節，此有股份有限公司變更登記事項卡1
    份附卷足憑（參見本院卷宗第23 0頁以下），因此沅昱工程
    企業公司與沅昱工程公司之法人格顯為同一，又原告受讓前
    述系爭工程款債權後，被告已因收受本件起訴狀而知悉債權
    讓與之事實，揆諸前揭說明，本件原告依法自沅昱工程公司
    受讓系爭工程款債權，即屬於法有據，被告雖抗辯沅昱工程
    公司於95年10月13日尚催告被告驗收及通知請款，原告豈有
    可能於95年8 月1 日即自沅昱工程公司處受讓系爭承攬報酬
    之債權等語，然沅昱工程公司將債權轉讓後，是否仍有權利
    向被告請款，與事實上之請款動作顯屬有間，縱令沅昱工程
    公司就系爭承攬報酬之請求權業已轉讓與原告，亦不得以其
    仍向被告請款乙事而遽認前述債權轉讓非真，故被告此部分
    抗辯，顯與事實不符，不足採信。
(2)、原告受讓之金額為若干？被告得否爰引瑕疵抗辯主張抵銷？
、按「債務人於受通知時，所得對抗讓與人之事實，皆得以之
    對抗受讓人。」民法第299 條第1 項定有明文。本件原告主
    張其自沅昱工程公司所受讓之系爭工程款債權金額為8,000,
    000 元，然此為被告所否認，故其次應審究者為沅昱工程公
    司對被告所得請求之系爭工程款承攬債權究有若干？經查：
    本件被告與沅昱工程公司間簽定之系爭工程總價款為估算為
    18,617,443元，此有兩造均不爭執真正之購買訂單（purcha
    se order）1 紙在卷足憑（參見本院卷宗第24頁），依據前
    述訂單所載，原告所承攬之系爭工程範圍為：「天花板、壁
    板安裝工程（其細項有：吊架、FFU 補吊架、Ceiling Grid
    組裝及水平、風管區Ceiling 組裝及水平、挑高區Ceiling
    組裝及水平、挑高區Ceiling 庫板安裝、避震斜撐、Divide
    r 安裝、盲板安裝、外牆隔板及Stocker （開口及含氣密）
    、Partition 安裝（開口及含氣密）、設計費（2 個人4 個
    月）、利管費、營業稅金）。」、備註欄位則註明：「1 、
    採實作實算。2 、不含吊裝及盲板橡皮條安裝。3 、不含施
    工鷹架。4 、氣密及封板另計。5 、含工程中、與施工後一
    次清潔（橡皮條、皮膜、Marking Ink 、鐵、鋁、廢料/ 屑
    ）。6 、工程廢料運至當樓指定地點。7 、90﹪請款日為每
    月10日前提出。8 、10﹪完工後3 個月內驗收T/T 付款。9
    、依現場工程進度優先隨時增加人員進行施工。政魁有權要
    求沅昱公司賠償政魁公司損失。」等文。而被告曾分別於93
    年11月18日給付沅昱工程公司759,896 元、93年12月8 日給
    付沅昱工程公司7,281,031 元，合計共給付沅昱工程公司部
    分工程款8,040,927 元（759,896 ＋7,281,031 ＝8,040,92
    7） 乙情，則有統一發票2 紙在卷足憑（參見本院卷宗第26
    頁），堪信為真實。故至93年12月底為止，被告總計共給付
    與沅昱工程公司系爭工程款8,040,927 元。
、又沅昱工程公司係於94年2 月間與被告合意終止（按本件被
    告雖抗辯為解除，惟依據兩造間承攬工程契約之性質應認為
    被告為終止之意，併此敘明。）系爭工程契約而退場乙節，
    則為兩造所不爭執，核與證人丁○○證述：「‧‧‧但是工
    期來不及，因為物料不齊，土木工程也有延誤，致使我施工
    邊作邊停，這個工程的統包是中鹿營造，中鹿營造再把部分
    工程發包給順展，他們就決定要找自己公司的外勞及別的廠
    商共同進場施作，我們也同意，‧‧‧。」、及被告之公司
    員工黃秉槐證稱：「我是被告公司是現場工程師。沅昱公司
    大約在93年11月左右開始工期有慢慢延滯的情形，有要求他
    們要加派人手。但他們的人手無法供應，導致工期嚴重落後
    。我們為了要讓工程儘快完成，有找其他公司幫忙完成。這
    幾家公司都有進場施工。沅昱公司當時仍有工程人員在現場
    施作，這些公司只是協助。沅昱公司大約在94年過年時退出
    ，工程當時尚未完成。我們一邊施作，一邊向被告公司回報
    進度，沅昱公司沒有跟我們現場簽認進度。」、「（問：沅
    昱公司退場後，被告公司如何處理？業主如何處理？）答：
    被告公司與沅昱公司解約後，沅昱公司就退場了，接著被告
    公司就退場了。因為工作尚未完成，業主自己找人完成工程
    。」，與證人即被告公司職員己○○證稱：「‧‧‧從93年
    10月進場施作，約11月開始沅昱公司的工人人數有明顯不足
    ，我們只好請別的公司的雜工負責搬運、清潔、粗工，因為
    清潔及搬運需要大量人手。順展是我們的上包，他給我們的
    工期因為沅昱公司的遲延而有遲延，所以我們要叫點工支援
    。到後期整個工程都遲延，因為沅昱公司已經沒有派人手到
    現場，所以主管就調我去其他工地，‧‧‧。」等語大致均
    屬相符。況本件原告之訴訟代理人亦自承：「原本沅昱（工
    程企業）公司有派人手進駐，但是因為工程一開始被告沒有
    辦法提供這麼多工程，所以後來當所有工程一同展開時，因
    為工人是流動的，沅昱（工程企業）公司也沒有辦法派出這
    麼多人手進場施作。」等情，而被告公司之總經理施政維亦
    到庭證稱：「93年10月1 日我們與沅昱公司簽訂工程意向書
    ，細節再談，因為工程很急。意向書是指我們把工程完成交
    由沅昱公司去統包，我們有給沅昱公司工程進度表，我們只
    是承作整個工程中有關無塵室的工程。當時我們有強調工程
    的案子很趕，而且很大，有確認原告有無足夠的人手。當時
    沅昱公司的丁○○先生有給我一份人員名冊，他說是他的員
    工，他可以動用，所以我們放心的把案子交給他。我們根據
    93年10月17日的報價單是1800多萬的金額，但是我們要求他
    們在隨時增派人手，請款單是由沅昱公司提供，依照施作的
    數量請款，約一個月請款一次。12月時開始，原告的人手不
    足。我們每天都會與順展及沅昱公司開會，有時連凸板也要
    下來。我們開會會討論工程的內容、所需的人數等。93年12
    月14日我們有催告原告增派人手，經過我核對後發現，他們
    提供的作業員與名冊不符合。後來我才發現這些不是原告的
    人，而是沅昱公司的下包。例如93年12月23日A 工區，作業
    員中約有一半的人是我們派去支援的。」、「（問：當沅昱
    公司有遲延狀況產生時，被告公司加派人手有無談及扣款的
    問題？）答：我有告訴沅昱公司的老闆，費用要他們負責，
    但是沅昱公司的老闆要求我們先墊付，以後再算。在94年1
    月我們還是要求他們增派人手，因為我們人手不足，工作進
    度嚴重落後，順展直接派人下來幫忙施作。我們在94年1 月
    13日發現竟然連順展的人都下來幫忙蓋盲板。94年1 月在談
    12月份的工程款時，因為原告沒有派人來，所以款項沒有辦
    法確認。到12月份的工程款我們都沒有向順展請求，我們是
    在2 月前後與原告解約，通知原告退場，我們也退場。我們
    也沒有向順展請款，沅昱公司的老闆說後續的請款由我們向
    順展要，被告公司不用再管，直到8 月沅昱公司又反過來要
    我們向順展要錢，當時我有找順展的人來協調，想請沅昱公
    司的人一起協調，但是沅昱公司也不肯出現。」等語，再徵
    諸被告與沅昱工程公司間所簽訂之前述訂購單備註欄第9 點
    所載「沅昱工程公司有義務依照現場工程進度優先隨時增加
    人員進行施工，故原告訴訟代理人所稱，「因為工程一開始
    被告沒有辦法提供這麼多工程，所以後來當所有工程一同展
    開時，因為工人是流動的，沅昱（工程企業）公司也沒有辦
    法派出這麼多人手進場施作。」等語，即不足為沅昱公司無
    法提供人手之抗辯。綜上所述，足認被告與沅昱工程公司間
    確係因工程進度嚴重落後，而合意於94年2 月間終止系爭工
    程契約，沅昱工程公司並於斯時退場乙節，應屬無誤。
、被告與沅昱工程公司間之系爭工程契約雖經合意終止，迄至
    沅昱工程公司退場前之所有施作工程部分，被告仍有給付工
    程款之義務。惟沅昱工程公司至退場時總計施作之工程數量
    究為若干？雖經證人丁○○到庭證稱：「（問：退場時總共
    施作的數量為何？）答：被告沒有驗收，所以沒有結算數量
    ，但是可以在圖面上找出來。我們施作的部分現在有圖面（
    參見本院卷宗原證六全部的圖面）可以結算。有這個圖面就
    可以和被告結算。工程中一定會有小部份的瑕疵，被告並沒
    有要求我們修改，因為電子廠有其他的工程進度要配合趕工
    ，我們是一邊作一邊修改，所以我們都有修改完成。我們退
    場時有知會順展，全部收尾完成我們才走的，完工後順展有
    去確認施作沒問題，且要求我們追加施作。」等語，原告並
    要求本院以原證六所示之圖面加以計算作為完工程度之判斷
    ，惟按「私文書應由舉證人證其真正。但他造於其真正無爭
    執者，不在此限。」、「當事人主張之事實，經他造於準備
    書狀內或言詞辯論時或在受命法官、受託法官前自認者，無
    庸舉證。」民事訴訟法第357 條、第279 條第1 項定有明文
    。經查，證人丁○○所提出之原證六圖面所示之註記，業據
    證人丁○○自承：「（問：原證六的圖面有無經過被告公司
    確認數量及品質？上面的數字是從何而來？）答：這是我們
    一邊施工一邊紀錄的，這部分的紀錄沒有請現場監工確認，
    是我自己做完後自己紀錄的，上面的數字是我自己紀錄的。
    」，且均為被告否認其真正，故就此部分是否與事實相符，
    即應由原告負擔舉證責任，原告除前述原證六以外，並無任
    何書面證據，或保全證據，足以證明沅昱工程公司94年2 月
    間退場斯時，業已完成之工程範圍為若干，故應認原告就此
    部分主張屬無法證明，惟被告自認沅昱工程公司退場斯時尚
    有5,901,840 元之工程款未請領，則此部分即應採認被告自
    認之事實。故被告至94年2 月間沅昱工程公司退場時積欠該
    公司之工程款費用應為5,901,840 元。惟原告自承除前述8,
    040,927 元外，業已分別於94年1 月5 日領取被告給付之75
    9,865 元、94年2 月5 日領取被告給付之2,500,000 元、94
    年2 月28日領取被告給付之2,317,374 元承攬報酬共計5,57
    7,239 元（即759, 865＋2,500,000 ＋2,317,374 ＝5,577,
    239） 等情，此為兩造所不爭執，故扣除前述5,577,239 元
    後，原告尚積欠沅昱工程公司324,601 元，惟依據被告與沅
    昱工程公司間之訂購單備註欄所載：8 、10﹪完工後3 個月
    內驗收T/T 付款之約定，被告保留590,184 元之工程保留款
    （應付工程款5,901,840 之10﹪），本待系爭工程完工後3
    個月內驗收無誤後，方得給付沅昱工程公司，因沅昱工程公
    司始終未完工並完成驗收等情，已如前述，故沅昱工程公司
    亦無由請求被告給付前述保留款，當屬無疑。從而本件被告
    因並未積欠沅昱工程公司任何工程款項，則沅昱工程公司自
    無從將系爭工程款債權轉讓與原告，本件原告請求被告給付
    8,000,000 元，及自起訴狀繕本送達之翌日起至清償日止，
    按年利率百分之5 計算之利息，即屬無據，難以准許，應予
    駁回。又本件原告之訴既經駁回，則被告所稱因僱請其他工
    程行修補沅昱工程公司施作瑕疵部分所花費之金額，並以之
    對原告抵銷之抗辯，因無從為抵銷，本院自無庸予以審酌，
    併此敘明。
五、本件原告之訴既經駁回，其假執行之聲請即失所附麗，併予
    駁回之。
據上論結，本件原告之訴為無理由，依民事訴訟法第78條，判決
如主文。
中　　華　　民　　國　　96　　年　　9 　　月　　28　　日
                  民事第三庭    法　官　陳清怡
以上正本係照原本作成
如對本判決上訴，須於判決送達後20日內向本院提出上訴狀
中　　華　　民　　國　　96　　年　　9 　　月　　28　　日
                                書記官　王羽潔
